【裁判字號】    99,重訴,160
【裁判日期】    991125
【裁判案由】    返還買賣價金等
【裁判全文】
臺灣桃園地方法院民事判決             99年度重訴字第160號
原      告  林健民
訴訟代理人  李晉安律師
複  代理人  潘正中
被      告  賴國雄
上當事人間請求清償債務事件，本院於民國99年11月2 日言詞辯
論終結，判決如下：
    主  文
被告應給付原告新臺幣陸佰萬元及自民國八十九年九月二十七日
起至清償日止，按週年利率百分之五計算之利息。
訴訟費用由被告負擔。
本判決於原告以新臺幣貳佰萬元為被告供擔保後，得假執行。
    事  實  及  理  由
一、原告起訴主張：被告於民國88年8 月11日將其所有坐落桃園
    縣八德市○○段560 地號土地，面積7434 .63平方公尺之應
    有部分8 分之1 （下稱系爭土地），以新臺幣（下同）600
    萬元出售予伊，雙方簽訂買賣契約書（下稱系爭契約），並
    將前87年間之借款100 萬元轉作買賣價款一部分，且載記於
    買賣契約書中，餘款500 萬元則已依被告之意陸續以現金交
    付予被告之妻賴龔春鸞收受，傳票上均有記載金額並經賴龔
    春鸞點收後始簽名確認，87年間之傳票因以轉作買賣價款，
    則將傳票交由賴龔春鸞收回，僅保留88年至89年間之傳票，
    且為確保將來買賣標的物之移轉，被告亦於88、89年間將系
    爭土地設定抵押權予伊，縱被告否認有授權賴龔春鸞代為簽
    立買賣契約書及收受價金，惟系爭買賣契約書均有被告之簽
    名、蓋章，亦主張有表見代理之適用，然被告始終仍未履行
    系爭契約，經伊以另案訴請被告應依系爭契約，履行移轉系
    爭土地所有權之義務，經鈞院以95年度訴字第415 號判決被
    告應移轉系爭土地所有權確定，詎料，經地政事務所人員告
    知系爭土地上有辦理保存登記之農舍，依農業發展條例第18
    條第4 項之規定，系爭土地所有權無法單獨辦理移轉，則系
    爭契約顯然係以給付不能之物為標的，應屬無效，爰依不當
    得利之法律關係，請求被告返還已受領價金600 萬元及自最
    後一筆付款日即89年9 月27日起至清償日止，按週年利率百
    分之5 計算之利息，並願供擔保准為宣告假執行。
二、被告則以：伊並不識字，伊有與原告接洽買賣系爭土地事宜
    ，但有說一坪一定要賣到23,000元，且錢需一次付清，而事
    後並沒有與原告簽立系爭契約，賴龔春鸞有保管伊章及土地
    權狀，錢也都自己拿走，未交給伊，契約並未成立；縱有表
    見代理，原告所支付之買賣價金亦不到600 萬元，惟因均交
    付現金，無法確認收受金額究竟為何，另原告要求賴龔春鸞
    簽收之傳票，於賴龔春鸞簽名時其上並無金額之記載，而均
    為空白等語置辯，聲明求為駁回原告之訴。
三、本件兩造之爭點經整理如下：
(一)、兩造間有無成立系爭買賣契約？
(二)、原告請求被告返還買賣價金及附加利息有無理由？又其所得
    請求之金額為何？
四、兩造間確有成立系爭買賣契約，理由如下：
    原告主張與被告簽訂系爭買賣契約，並曾因被告未履行系爭
    買賣契約，而訴請被告履行等語，業經本院依職權調閱本院
    95年度訴字第415 號全卷，有該卷所附買賣契約書可憑，而
    被告復不否認系爭土地買賣為伊與原告所談，且係因有需要
    現金，經其妻賴龔春鸞建議賣地，伊土地之權狀及印章均交
    由其妻賴龔春鸞保管等語，而證人賴龔春鸞復證述：伊有與
    被告提及需錢賣地一事，被告表示隨便伊處理，後來被告有
    帶原告去看地，簽約時亦有告知被告，被告說由伊處理即可
    ，確實有看過該買賣契約書，有將被告印章交給處理之代書
    ，也有因此按月去原告家中拿錢（即買賣價金）以支應家中
    開銷、貸款等語明確，足見被告確實已授權由賴龔春鸞為其
    處理系爭土地買賣事宜，而為有權代理，系爭買賣契約自屬
    有效，且存在於兩造間，賴龔春鸞亦依買賣契約始有向原告
    收取買賣價金之權利，否則其向原告所收取之財物，豈非屬
    詐欺行為，故被告嗣後始改稱抗辯未經授權等語，顯難採信
    。至證人雖證述系爭契約上所載記「賴國雄」之簽名並非被
    告所簽等語，縱為他人所填，惟其上所載之買賣金額及標的
    則經證人賴龔春鸞證述確實約定為600 萬元及出賣持分土地
    而無違誤等語，自無礙於兩造間買賣契約之意思表示合致而
    成立，亦認有授權他人所填。至於被告抗辯其有表示一坪一
    定要賣到2 萬3 千元，且要付清才可會賣等語，縱其當時心
    中有此想法，惟應屬其心中之保留，尚無證據顯示為原告所
    明知，或有合意而應受拘束，況且，顯然與證人賴龔春鸞證
    述當時因有清償貸款、兒子娶媳、繳付車貸等按月金錢需求
    之實際狀況不符，而難採信，再者，其所出賣系爭土地為持
    分地，於分割前並無特定部分，除非有分管協議，否則無法
    為實際之占有交付，價值並非得以特定坪數計價，而應低於
    實際市價，是被告所辯，顯屬無據。
五、原告得解除系爭買賣契約，請求被告返還價金600 萬元及附
    加利息，理由如下：
(一)、按因不可歸責於雙方當事人之事由，致一方之給付全部不能
    者，他方免為對待給付之義務，如僅一部不能者，應按其比
    例，減少對待給付。前項情形已為全部或一部之對待給付者
    ，得依關於不當得利之規定，請求返還，分別為民法第266
    條第1 項、第2 項明文規定。又按89年1 月4 日修正，經總
    統於89年1 月26日公布之農業發展條例第18條第4 項規定：
    「第1 項及前項農舍起造人應為該農舍坐落土地之所有權人
    ；農舍應與其坐落用地併同移轉或併同設定抵押權」，此為
    法律之強制規定。本件買賣標的為被告所有系爭土地應有部
    分8 分之1 ，惟因其上有被告自建，並已辦理保存登記之農
    舍，因未併同移轉農舍所有權，而無法依系爭買賣契約，履
    行系爭土地所有權之移轉，此有原告提出桃園縣八德地政事
    務所98年8 月31日德地登字第0980004789號函為憑，並經本
    院依職權向桃園縣八德地政事務所查詢系爭土地及其上農舍
    ，即同段667 號建物登記謄本在卷可按，並有該地政事務所
    99年10月4 日德地登字第0990006644號函在卷可按，足堪認
    定。故系爭買賣之標的，因受前開法律強制規定之限制，致
    88年8 月11日簽約後，因法律變更致買賣標的之履行陷於不
    能，均非兩造簽約時所明知，而前案即本院95年訴字第415
    號雖判命被告應移轉系爭土地所有權予原告，並經確定，惟
    原告持向地政機關登記，遭地政機關以有前開限制而拒絕移
    轉，則該判決既違反上開法律之規定，自難認有既判力，從
    而，本件原告主張系爭買賣係為給付不能提起本訴，並無違
    反既判力之規定，且該法律之變更，均無可歸責於雙方之事
    由，揆諸前揭說明，被告雖免於履行移轉系爭土地出賣應有
    部分所有權之義務，惟原告自得依不當得利之規定，請求已
    給付之買賣價金。
(二)、又查，本件原告主張其已給付全部買賣價金600 萬元等語，
    據其提出88年2 月9 日之100 萬元借款合約書及附於另案之
    傳票56紙（金額共450 萬元）為據，惟被告則抗辯其均未拿
    到錢，錢均由賴龔春鸞全權管理，並依賴龔春鸞之說法，並
    未拿到足額等語。然查，證人賴龔春鸞於本院證述時已證述
    ：「（問：《提示借款合約書》這筆錢有無拿到？）100 萬
    元是頭期款（即有拿到）」、「有1 次開支票給我50萬元，
    有兌現」等語，則就以該借款合約書及卷內所無之支票部分
    ，證人至少已收受150 萬元之金額，而證人賴龔春鸞嗣經提
    示另案所附之傳票56紙，其僅於每頁3 張傳票中，圈選其中
    1 張承認為其簽名，並證述其簽名時，其上均為空白等語，
    惟查，該傳票56紙上證人龔春鸞之簽名，其字體、筆劃、略
    偏右倒、及「鸞」字中「鳥」形慣寫手法，亦均相同，其所
    為圈選證述應有避重就輕之情形，尚難盡信，再者，證人既
    稱係按月至原告處領現金繳付貸款及作為家用，均為買賣價
    金之一部分，則就此關係價金有無繳清之情形，豈有不當場
    點清，並要求原告載記之可能，縱其不識字，亦可拒簽，而
    倘原告迄自89年後均未繳清買賣價金，又豈有於未付清銀行
    貸款之情形下，置之不理之可能，任憑原告拖欠之可能；況
    且，倘原告有意事後於證人龔春鸞簽名之空白傳票上任意填
    載金額以附合價金之必要，其自無偽造龔春鸞簽名之必要，
    僅需有1 張，即可將全額載記，何需大費周章填載56張之多
    ，且日期、金額均毫無規則可循之傳票之必要，足證應非原
    告臨訟偽造之傳票，被告就該傳票為空白等節，復未能舉證
    以實其說，且於原告於另案以律師函催告、法院通知時，均
    未曾就此為答辯，且證人龔春鸞僅空言否認有拿到足額600
    萬元，惟亦不否認有缺錢要繳息時就會去問原告方便否，而
    向原告拿錢，每月2 、3 萬不等，也有1 萬等語，復又改稱
    至少有拿到300 萬元等語，足見證人龔春鸞就實際拿到多少
    錢均無法確認，自不足作為推翻原告所提前揭證據有給付足
    額600 萬元之證據。而原告主張已給付600 萬元等語，既已
    提出上開證據以實其說，而被告則無法提出證據反證原告未
    給付足額，自應認原告所述為可採。
(三)、惟查，故本件買賣契約既係因不可歸責於雙方之事由，致給
    付不能，原告依不當得利之法律效果請求被告返還受領之價
    金600 萬元，而其所得請求之利息，依民法第182 條第2 項
    之規定，受領人於受領時，知無法律上之原因或其後知之者
    ，應將受領時所得之利益，或知無法律上之原因時，所現存
    之利益，附加利息，一併償還，本件被告於受領時，並不知
    無法律上之原因，而其後始知之，則應自其各筆金額受領時
    起計其利息，而本件原告就附加利息，則請求自最後一筆價
    款交付，即89年9 月27日起至清償日止按週年利率百分之5
    計算之利息，合於前述法律規定，應予准許。又原告陳明願
    供擔保聲請宣告假執行，核無不合，爰酌定相當之擔保金額
    ，予以准許。
六、至於原告為擔保系爭土地所有權移轉而設定之抵押權，倘若
    確無另行擔保之債務，自無存在之必要，而應由原告另行塗
    銷，惟與本件買賣價金之返還並非同時履行之對待給付，附
    此敘明。
據上論結，本件原告之訴為有理由，依民事訴訟法第78條、第39
0 條第2 項，判決如主文。
中    華    民    國    99    年    11    月    25    日
                        民事第三庭  法  官  陳筱蓉
上為正本係照原本作成
如對本判決上訴，須於判決送達後20日內向本院提出上訴狀。如
委任律師提起上訴者，應一併繳納上訴審裁判費。
中    華    民    國    99    年    11    月    25    日
                                    書記官  蔡佩媛

司法院資訊處製作；財團法人民間司法改革基金會備份。
